【裁判字號】    97,裁,2037
【裁判日期】    970331
【裁判案由】    耕地三七五租約
【裁判全文】
最  高  行  政  法  院  裁  定
                                     97年度裁字第02037號
上  訴  人  甲○○
                          送達代收人  陳忠孝
                          化縣員林鎮○○路○段483號
被 上訴 人  彰化縣二水鄉公所
代  表  人  乙○○
上列當事人間耕地三七五租約事件，上訴人對於中華民國96年12
月19日臺中高等行政法院96年度訴更一字第19號判決，提起上訴
，本院裁定如下：
    主  文
上訴駁回。
上訴審訴訟費用由上訴人負擔。
    理  由
一、按對於高等行政法院判決之上訴，非以其違背法令為理由，
    不得為之，行政訴訟法第242條定有明文。依同法第243條第
    1項規定，判決不適用法規或適用不當者，為違背法令；而
    判決有同條第2項所列各款情形之一者，為當然違背法令。
    是當事人對於高等行政法院判決上訴，如依行政訴訟法第24
    3條第1項規定，以高等行政法院判決有不適用法規或適用不
    當為理由時，其上訴狀或理由書應有具體之指摘，並揭示該
    法規之條項或其內容；若係成文法以外之法則，應揭示該法
    則之旨趣；倘為司法院解釋或本院之判例，則應揭示該判解
    之字號或其內容。如以行政訴訟法第243條第2項所列各款情
    形為理由時，其上訴狀或理由書，應揭示合於該條項各款之
    事實。上訴狀或理由書如未依此項方法表明，或其所表明者
    與上開法條規定不合時，即難認為已對高等行政法院判決之
    違背法令有具體之指摘，其上訴自難認為合法。
二、本件上訴人對於高等行政法院判決上訴，係以：(一)本件原承
    租人即被繼承人陳春安於民國49年9月8日死亡時，繼承人陳
    元池、陳元信、陳進均無自耕能力，又非現耕人，亦非與
    陳春安同一戶內，依法不得繼承系爭耕地承租權，被上訴人
    未為詳查，而發給自耕能力證明並核准陳元池、陳元信、陳
    進與上訴人共同繼承承租權，有違民國45年修正核定之台
    灣省耕地租約登記辦法第4條第4款之規定，因此上訴人請求
    判決撤銷陳元池、陳元信、陳進之承租權，非無理由。(二)
    被上訴人審查本件核發自耕能力證明抵觸法律，依行政程序
    法第111條第1項第7款規定亦應認該自耕能力證明無效。被
    上訴人依據無效之自耕能力證明而核准陳元池、陳元信、陳
    進三人得共同繼承系爭租約之承租權，自亦不生效力。又
    無效之行政處分，自始不生效力，不受時效之限制，亦不必
    提經訴願，行政機關得依職權確認之，行政程序法第113條
    亦有明定，且上訴人因被上訴人之拒絕確認陳元池、陳元信
    、陳進之承租權之繼承無效，影響上訴人承租之面積，上
    訴人併提起確認行政處分無效之訴，非無即受確認判決之法
    律上利益。原判決以上訴人非有即受確認判決之法律上之利
    益，及以業已不得提起撤銷訴訟或課予義務訴訟者，不得以
    提起確認訴訟之方式，而免除遵守撤銷訴訟或課予義務訴訟
    之法定要件，而為上訴人敗訴之判決，顯違行政程序法第
    110條第4項、第113條及行政訴訟法第6條之規定，原判決適
    用法律顯有不當。又原判決何以如上開之認定，末見敘明，
    亦未記載其所適用之法條，其判決自應有判決理由不備之違
    法。(三)依耕地三七五租約書，亦僅載上訴人等4人為承租人
    ，並未載各承租四分之一，故為公同共有承租人，且全部由
    上訴人一人耕作。另無效之行政處分，並不因上訴人不知法
    律，誤以4人名義申請續約而變為有效。原判決對前者認定
    承租權各四分之一，顯與卷存證據資料不符，後者之認定，
    亦有不適用法規或適用不當之違法云云。
三、經查，原判決已敘明：(一)關於上訴人請求被上訴人50年4月2
    2日中二源字第9號台灣省彰化縣自有耕地租約書，所載承租
    人陳元池、陳元信、陳進應予撤銷之部分，按系爭租約於
    38年6月10日由上訴人之父陳春安與祭祀公業陳聖王管理人
    陳炳文訂立，嗣陳春安於49年9月8日死亡，由上訴人與訴外
    人陳元池、陳元信、陳進等4人共同繼承，於50年2月21日
    向被上訴人申辦耕地租約變更登記，被上訴人依彼等所請，
    予以變更租約，並報請彰化縣政府核准在案，上訴人當時並
    未對之表示不服，而提起行政救濟，該處分自已確定在案，
    上訴人對已確定之行政處分，並未經訴願程序，而提起撤銷
    訴訟，自與法不合；又當事人因逾越起訴期限或因未經訴願
    程序，而已不得提起撤銷訴訟或課予義務訴訟者，不得以提
    起確認訴訟之方式，而免除遵守撤銷訴訟或課予義務訴訟之
    法定要件。是上訴人對上開部分提起撤銷訴訟，再請求確認
    被上訴人50年4月22日中二源字第9號臺灣省彰化縣自有耕地
    租約書所載承租人陳元池、陳元信、陳進無效，因原處分
    已確定在案，上訴人提起之撤銷訴訟，並未經訴願程序，有
    不合法情形，自不得再以提起確認訴訟之方式，而免除遵守
    撤銷訴訟之法定要件，上訴人此部分確認訴訟，亦與法有間
    ，與前開撤銷訴訟，均併於本件判決駁回之。(二)至上訴人於
    93年12月16日再向被上訴人申請更正租約耕地面積，請求將
    上開系爭租約所載田地面積改為全由上訴人承租，被上訴人
    以93年12月20日二鄉民字第0930011816號函即原處分否准上
    訴人所請。次查，系爭租約於38年6月10日由上訴人之父陳
    春安與祭祀公業陳聖王管理人陳炳文訂立，嗣陳春安於49年
    9月8日死亡，由上訴人與訴外人陳元池、陳元信、陳進等
    四人共同繼承，於50年2月21日向被上訴人申辦耕地租約變
    更登記，彼等4人其後於每6年一次，辦理耕地租約期滿續訂
    事宜，迄92年租約期滿續訂租約申請時，因陳元池、陳元信
    、陳進等3人未提出申請續訂租約，僅由上訴人於92年1月
    8日單獨申請續訂租約，是自50年至86年間之租約，均由上
    訴人與訴外人陳元池、陳元信、陳進等4人會同申請，耕
    地面積每人均為四分之一，上訴人於92年1月8日向被上訴人
    單獨申請續訂租約時，耕地面積亦僅記載四分之一，均有租
    約申請書在卷可佐，是系爭租約，關於上訴人所承租耕地面
    積之記載，被上訴人並無登記錯誤之情形，且上開各次租約
    登記，上訴人及其他承租人均未對之不服，而已分別確定在
    案，上訴人請求被上訴人將上開系爭租約所載田地面積改為
    全由上訴人承租，自屬無據，縱使上訴人主張其他承租人陳
    元池、陳元信及陳進等三人，均未具備得承受上開耕地租
    賃權之資格與能力等情屬實，按彼等三人均為上訴人兄弟，
    衡情上訴人早已知悉上情，亦無行政程序法第128條第1項第
    2款規定，所謂發生新事實或發現新證據者之情形，而得請
    求被上訴人重啟行政調查程序，被上訴人對上訴人之請求，
    予以否准，依上開規定，並無違誤，訴願決定予以維持，亦
    無不合，上訴人請求撤銷原處分及訴願決定，暨被上訴人應
    作成系爭租約，關於祭祀公業陳聖王管理人陳炳文與承租人
    甲○○即上訴人，就坐落彰化縣二水鄉○○○段60地號及60
    之1地號土地訂定之租約面積，60地號土地部分為0.2308公
    頃，60之1地號土地部分為0.1440公頃之行政處分，為無理
    由，應予駁回等情甚詳。上訴理由無非係就原審取捨證據、
    認定事實之職權行使，指摘其為不當，並就原審已論斷者，
    泛言原審判決認定事實與卷證資料不符、有理由不備之違法
    ，而未具體表明合於不適用法規、適用法規不當、或行政訴
    訟法第243條第2項所列各款之情形，難認對該判決之如何違
    背法令已有具體之指摘。依首揭規定及說明，應認其上訴為
    不合法。
四、據上論結，本件上訴為不合法，依行政訴訟法第249條第1項
    前段、第104條、民事訴訟法第95條、第78條，裁定如主文
    。
中    華    民    國    97    年    3     月    31    日
                    最高行政法院第二庭
                        審判長法官  高  啟  燦
                              法官  劉  介  中
                              法官  黃  合  文
                              法官  廖  宏  明
                              法官  楊  惠  欽
以  上  正  本  證  明  與  原  本  無  異
中    華    民    國    97    年    3     月    31    日
                              書記官  邱  彰  德


司法院資訊處製作；財團法人民間司法改革基金會備份。
